行　政　法　院　判　決　　　　　　　　　　　　　八十八年度判字第四一三○號
　　再 審原 告　力捷電腦股份有限公司
　　　　　　　　　　　　　　　.
　　代　表　人　丙○○
　　訴訟代理人　乙○○
　　　　　　　　甲○○
　　再 審被 告　經濟部智慧財產局（原經濟部中央標準局）
右當事人間因新式樣專利申請事件，再審原告對本院中華民國八十七年九月十八日八
十七年度判字第一九○二號判決提起再審之訴。本院判決如左︰
　　主　文
再審之訴駁回。
　　事  實
緣再審原告於民國（下同）八十四年一月十四日以「影像掃瞄機聯合(一)」申請第00
000000Ｕ○一號新式樣專利案，經再審被告審查及再審查均不予專利。再審原
告不服，提起訴願、再訴願及行政訴訟（本院八十七年度判字第一九○二號判決），
亦均經駁回，其仍不甘服，提起本件再審之訴。茲將兩造訴辯意旨摘於次：
再審意旨略謂︰按行政訴訟法第二十八條規定：「適用法規顯有錯誤者」，得提起再
審之訴。同法第三十三條：「本法未規定者，準用民事訴訟法」。而民事訴訟法第四
十九條稱：「判決不備理由或理由矛盾者」為當然違背法令。鈞院八十七年度判字第
一九○二號，對再審原告申請新式樣專利乙案所為之判決，有判決不備理由及理由矛
盾之情事，再審原告不服而提起再審之訴，符合前開法條之規定，合先陳明。本案再
審原告申請新式樣專利之創作，係一種「自動送紙機」之外形設計。其特點係在其掀
蓋之後方設有象徵滾輪之半圓輪柱，與具有紙張重疊而形成之掀蓋組合，及滾輪傳達
紙張之傳動意象。本創作之整體係在藉圓柱狀與平面狀組合，以強烈突顯紙張傳送之
動感意象，實乃一新穎別緻而極具創作性之新式樣（詳見創作說明）。但再審被告審
查之結果，卻認為本案「主機體之造形與新式樣申請前案00000000號「影像
掃描機」之底座相同，不具創新性。整體觀之，本案雖以圓柱、圓弧造形做局部造形
修飾，然多數造形係屬功能需求之衍生造形或屬他案造形之部分，創新性不足，未脫
所稱『新式樣係屬熟悉該項技術者所易思及之創作者』之範疇」。而依專利法第一○
七條第二項審定不予專利。經查該審定書所指稱之前案，實際上乃為再審原告所申請
。再審被告既然認定該兩案之主機體造形底座相同，乃依其指示，將本案改申請為該
前案之聯合新式樣。不料再審被告又改口稱「兩者之形狀並不近以，難符聯合新式樣
之要件」，而依專利法第一○六條第二項審定不予專利。分析原處分不予本案專利所
依據之事由為：「一多數造形係屬功能需求之衍生造形或屬他案造形之部分」，「二
未脫所稱新式樣係屬熟悉該項技術者所易思及之創作」。然則：(一)何謂「功能需求之
衍生造形？「功能需求之衍生造形」為何不得申請新式樣專利？主管機關係依據何種
法令作此處分？主管機關既然依據此項事由核駁再審原告之申請，即應負有解答上述
各項疑點之義務與責任。按我國專利法第一○八條第一款規定：「純功能性設計之物
品造形」不予新式樣專利：須注意者乃其所謂之「純功能性設計」之用語。蓋物品之
創作，如果純粹係以其所產生之功能為著眼點，則其創作在性質上並不於新式樣專利
保護之範圍。但本案創作乃著重在其外觀形狀強烈突顯紙張傳動之動感意象，絲毫不
涉及功能問題。原處分不但誤解了專利法之意義，而且再創「功能需求之衍生造形」
之令人費解新名詞，其適用法規顯有錯誤已屬不可爭議之事實。(二)原處分所稱：「或
屬他案造形之部分」，同樣令人百思莫解。第一，「他案」係指何案？應請明示該他
案之案號，以便核對。第二，不論「自動送紙機」後「影像掃瞄機」，皆屬一完整之
機體，申請新式樣專利乃是以其整體在外觀形狀為標的。審查委員自然亦應以其整體
之外觀形狀為審核比對之標的。而所謂「或屬他案造型之部分」，究係指本案「影像
掃瞄機」之整體為再一機器造形之部分，抑係指本案影像掃描機之某一部分，為再一
影像掃描機之部分？對上述問題，再審被告不但應明確指示，而且必須指出該他案之
案號，並且附送該他案之資料，如此始符合法定條件，否則即屬判決不備理由。(三)原
處分不予本案新式樣專利之再一依據為：「未脫所稱新式樣係熟悉該項技術者所易思
及創作之範疇」。按「新式樣係熟悉該項技術者易於思及之創作者，雖無前項所列情
事，仍不得依本法申請取得新式樣專利」，乃我國專利法第一○七條第二項所明定，
理論上稱此為創作性（進步性）要件。唯在適用此項法律規定時，必須提出相當之證
據資料，根據此等資料，始可推論其創作係熟悉該項技術者所易於思及者。而本案卻
並未提出任何資料支持其論斷。換言之，主管機關對本案所做之審定，實際上只有結
論，並無理由。綜觀本案全部過程，再審被告先是認定本案「本機體之造型與新式樣
申請前案00000000號影像掃描機之底座相同。於申請人將本案改申請為該前
案之聯合新式樣之後，又否認曾認定兩案為近似。但是所謂「主機體之造形與前案之
底座相同，但不近似」之論據，是否自相矛盾。其次所謂「功能需求之衍生造形」不
予專利，事實上則並無法律依據。所稱「他案造形之部分」則未指出該他案係屬何案
。而「係屬熟悉該項技術者易於思及之創作」，則為審查委員之主觀判斷，並無任何
理由或資料支持其論斷。而其再審查之審定及訴願、再訴願決定，則僅僅指稱本案不
符合聯合新式樣專利之要件，對於為何不予本案專利，則避而不論。而大院之判決對
於此等理由矛盾及不備理由等情形，竟認為「於法並無違誤，一再訴願遞予維持，俱
無不合」，其適用法規實屬顯有錯誤。至於再審原告前於行政訴訟訴狀內強調本案原
處分及訴願、再訴願決定皆屬失當乙節，乃屬用語錯誤。原處分及原決定之違法情形
，當不能因訴狀之用語錯誤而變成為合法，併此敘明。最後尚須一提者，大院乃主管
行政救濟之最高級機關。大院所作之判決，不但關係原告之權益，同時對於再審被告
之審查態度亦具有莫大之影響。本案之審查，從頭至尾僅有主觀之判斷，並無任何支
持其論斷之資料及理由。倘若容許此等情況繼續存在，則無疑承認審查專利可以僅憑
審查委員之主觀判斷，而不須任何佐證即可任意駁回專利之申請。如此一來，我國之
專利制度將永無改進之日，專利糾紛及不公平競爭將永無合理解決之時。為期我國專
利審查之合法合理，敬請將本案原處分及原決定均予撤銷，並責令主管機關依據客觀
資料作成審定，再審被告若能提出與本案創作相同或近似之物品作為證據，再審原告
豈有不服之理，又何必枉費人力財力為此作無為之爭。爰依行政訴訟法第二十八條第
一款規定提起再審之訴，求為判決前程序判決廢棄，再訴願決定、訴願決定及原處分
均撤銷。
再審被告答辯意旨略謂︰本案再審原告於八十四年一月十四日以「自動送紙機」申請
第00000000號獨立案，經再審被告於八十四年十二月四日以台專(一)三二三
一四字第一五三六九四號專利審定書審定應不予專利（依據專利法第一百零七條第二
項），再審原告於同年十二月二十七日自行將原獨立案改為聯合案（即有案），惟本
案之形狀與母案相較，本案除底座與母案相同外，其蓋體由具短凸弧面之矩形平板變
更為具半圓筒形凸部及長矩形送紙板，然如是之變更已使其整體形狀與母案產生顯著
之差異，實屬不近似之作，不符聯合新式樣專利要件。再審原告再審之訴理由三稱原
處分不予本案（原獨立案）專利所依據之事由為：「一多數造形係屬功能需求之衍生
造形或屬他案造形部分」，「二未脫所稱新式樣係屬熟習該項技術者所易於思及之創
作」云云。惟再審被告對於本案（原獨立案）審定理由並非單獨以「功能需求之衍生
造形」即不准專利（亦未限制其不得申請新式樣專利），而係依據原獨立申請案之審
定書理由不予專利，併予陳明。是本件所為處分，並無不當，爰求為判決駁回再審原
告之訴。
　　理  由
按行政訴訟法第二十八條第一款規定，適用法規顯有錯誤者，當事人對於本院判決，
固得提起再審之訴，惟所謂「適用法規顯有錯誤」，係指原判決所適用之法規與該案
應適用之現行法規相違背或與解釋判例有所牴觸者而言，至於法律上見解之歧異，再
審原告對之縱有爭執，要難謂為適用法規錯誤，而據為再審之理由（本院六十二年度
判字第六一○號判例參照）。查本件再審原告主張：再審原告於民國八十四年一月十
四日，向再審被告提出申請「自動送紙機」新式樣專利，經受理並編列為第0000
0000號申請案。該案經審定「不予專利」，同時指稱本案「主機體之造形與新式
樣申請前案第00000000號「影像掃描機」之底座相同，再審原告隨即依據該
項揭示，將本案改申請為該前案之聯合新式樣，並更改名稱為「影像掃描機聯合(一)」
。詎再審被告以本案「所揭示之形狀與母案相較，僅於底座部分相同外，其蓋體部分
與母案蓋體形狀相去甚遠，於整體形狀而言，本案之形狀與母案並不近以，難符聯合
新式樣專利要件」為由，逕依專利法第一○六條第二項審定為不予專利。再審原告不
服，遞經申請再審查，提起訴願、再訴願，均被以同一理由核駁或駁回，復向鈞院提
起行政訴訟，亦經鈞院八十七年九月廿三日八十七年度判字第一九○二號判決（下稱
前程序判決）駁回，茲再審原告於八十七年九月二十五日收受前程序判決，於法定期
間提起再審之訴。查前程序判決有判決不備理由及理由矛盾之情事，有按行政訴訟法
第二十八條規定：「適用法規顯有錯誤者」得提起再審之理由，爰依法提起本件再審
之訴云云。查，再審原告主張前程序判決有適用法規顯有錯誤者，所持之理由為：再
審原告申請新式樣專利之創作，係一種「自動送紙機」之外形設計。其特點係在其掀
蓋之後方設有象徵滾輪之半圓輪柱，與具有紙張重疊而形成之掀蓋組合，及滾輪傳達
紙張之傳動意象。本創作之整體係在藉圓柱狀與平面狀組合，以強烈突顯紙張傳送之
動感意象，實乃一新穎別緻而極具創作性之新式樣。但再審被告審查之結果，卻認為
本案「主機體之造形與新式樣申請前案00000000號「影像掃描機」之底座相
同，不具創新性，不予專利。惟再審被告所指稱之前案，實際上乃為再審原告所申請
。再審被告既然認定該兩案之主機體造形底座相同，乃依其指示，將本案改申請為該
前案之聯合新式樣。不料再審被告又改稱「兩者之形狀並不近以，難符聯合新式樣之
要件」，而依專利法第一○六條第二項審定不予專利。原處分不予本案專利所依據之
事由為：「一多數造形係屬功能需求之衍生造形或屬他案造形之部分」，「二未脫所
稱新式樣係屬熟悉該項技術者所易思及之創作」。然而(一)何謂「功能需求之衍生造形
？「功能需求之衍生造形」為何不得申請新式樣專利？主管機關係依據何種法令作此
處分？主管機關既然依據此項事由核駁再審原告之申請，即應負有解答上述各項疑點
之義務與責任。按我國專利法第一○八條第一款規定：「純功能性設計之物品造形」
不予新式樣專利：須注意者乃其所謂之「純功能性設計」之用語。蓋物品之創作，如
果純粹係以其所產生之功能為著眼點，則其創作在性質上並不於新式樣專利保護之範
圍。但本案創作乃係著重在其外觀形狀強烈突顯紙張傳動之動感意象，絲毫不涉及功
能問題。原處分不但誤解了專利法之意義，而且再創「功能需求之衍生造形」之令人
費解新名詞，其適用法規顯有錯誤已屬不可爭議之事實。(二)原處分所稱：「或屬他案
造形之部分」，同樣令人百思莫解。第一，「他案」係指何案？應請明示該他案之案
號，以便核對。第二，不論「自動送紙機」後「影像掃瞄機」，皆屬一完整之機體，
申請新式樣專利乃是以其整體在外觀形狀為標的。審查委員自然亦應以其整體之外觀
形狀為審核比對之標的。而所謂「或屬他案造型之部分」，究係指本案「影像掃瞄機
」之整體為再一機器造形之部分，抑係指本案影像掃描機之某一部分，為再一影像掃
描機之部分？對上述問題，再審被告不但應明確指示‧而且必須指出該他案之案號，
並且附送該他案之資料，如此始符合法定條件，否則即屬判決不備理由。(三)原處分不
予本案新式樣專利之再一依據為：「未脫所稱新式樣係熟悉該項技術者所易思及創作
之範疇」。按「新式樣係熟悉該項技術者易於思及之創作者，雖無前項所列情事，仍
不得依本法申請取得新式樣專利」，乃我國專利法第一○七條第二項所明定，理論上
稱此為創作性（進步性）要件。唯在適用此項法律規定時，必須提出相當之證據資料
，根據此等資料，始可推論其創作係熟悉該項技術者所易於思及者。而本案卻並未提
出任何資料支持其論斷。換言之，主管機關對本案所做之審定，實際上只有結論，並
無理由。綜觀本案全部過程，再審被告先是認定本案「本機體之造型與新式樣申請前
案00000000號影像掃描機之底座相同。於申請人將本案改申請為該前案之聯
合新式樣之後，又否認曾認定兩案為近似。但是所謂「主機體之造形與前案之底座相
同，但不近似」之論據，是否自相矛盾。其次所謂「功能需求之衍生造形」不予專利
，事實上則並無法律依據。所稱「他案造形之部分」則未指出該他案係屬何案。而「
係屬熟悉該項技術者易於思及之創作」，則為審查委員之主觀判斷，並無任何理由或
資料支持其論斷。而其再審查之審定及訴願、再訴願決定，則僅僅指稱本案不符合聯
合新式樣專利之要件，對於為何不予本案專利，則避而不論。而前程序判決對於此等
理由矛盾及不備理由等情形，竟認為「於法並無違誤，一再訴願遞予維持，俱無不合
」，其適用法規實屬顯有錯誤云云。惟查前程序判決係以「︰︰︰又本案係由原告自
行由獨立案改請為聯合案，自無須對其『不近似』是否有獨立獲准專利之可能作審定
，乃以本案之形狀與母案（即第00000000號）相較，本案除底座相同外，其
蓋體由其短凸弧面之短形平板變更為具半圓筒形凸部及長矩形送紙板，惟如是之變更
已使其整體造形與母案產生顯著之差異，實屬不近似之作，不符聯合新式樣專利要件
，為其核駁理由，已如前述，自難謂為原處分有違信賴利益保護、行政自我拘束、誠
實信用等原則及『禁反言』之法理。從而本件原處分於法並無違誤，一再訴願決定遞
予維持，俱無不合。」等為理由，並無判決不備理由或理由矛盾之處，至於再審原告
一再指摘再審被告八十四年十二月四日以台專(一)三二三一四字第一五三六九四號專
利審定書，對於再審原告申請第00000000號獨立案審定應不予專利（依據專
利法第一百零七條第二項），其處分之理由，均與前程序判決無關，再審原告以此為
本件再審理由，謂原判決適用法規錯誤，殊無可取。從而，本件再審之訴難認有再審
理由，應予駁回。
據上論結，本件再審之訴為無理由，爰依行政訴訟法第三十三條、民事訴訟法第五百
零二條第二項，判決如主文。
中    華    民    國     八十八      年     十二     月      十六       日
                    行 政 法 院 第 二 庭
                                審 判 長 評  事      陳  石  獅
                                         評  事      彭  鳳  至
                                         評  事      陳  光  秀
                                         評  事      林  清  祥
                                         評  事      王  立  杰
右  正  本  證  明  與  原  本  無  異
                                         法院書記官  王  福  瀛
中    華    民    國     八十八      年     十二     月      十七       日
